【裁判字號】    98,易緝,9
【裁判日期】    980430
【裁判案由】    詐欺
【裁判全文】
臺灣板橋地方法院刑事判決               98年度易緝字第9號
公  訴  人  臺灣板橋地方法院檢察署檢察官
被      告  乙○○
上列被告因詐欺案件，經檢察官提起公訴（95年調偵字第457號
），本院判決如下：
    主  文
侯瑞燦無罪。
    理  由
一、公訴意旨略以：被告侯瑞燦於民國93、94年間，因積欠甲○
    ○所經營之艾德森國際實業有限公司（下稱艾德森公司）貨
    款約新臺幣（下同）6 、7 萬元，經甲○○催討後，明知已
    無償還資力，竟仍基於為自己不法所有之概括犯意，藉詞週
    轉後得以償還貨款，使甲○○陷於錯誤，同意乙○○以面額
    618,000 元之客票1 紙（支票號碼：AC0000000 號、到期日
    ：94年3 月20日）向甲○○換取面額各為300,000 元之支票
    2 紙（附表支票1 、2） 供週轉之用，詎料上開客票屆期提
    示竟遭退票，乙○○又向甲○○借調面額各為300,000 元之
    支票4 紙（附表支票3 至6） ，其中2 紙（附表支票3 、4
    ）支票存入甲○○之支票帳戶，嗣另2 紙（附表支票5 、6
    ）未兌現之支票屆期時，乙○○又藉詞週轉，向甲○○調借
    支票，以此法使甲○○陷於錯誤，陸續交付共約4,350,000
    元之支票約18紙（附表支票1 至18）予乙○○。又於94年6
    月間，乙○○承前開為自己不法所有之概括犯意，以代還欠
    款為由，要求甲○○開立金額共2,295,700 元之支票4 紙（
    附表支票19至22），並提供同額本票為擔保，代乙○○償還
    帳款予盧威溫及呂淑珍。詎料乙○○將上開支票轉出借款後
    ，均未如期支付票款，僅於94年12月償還甲○○30,000元後
    即逃逸無蹤，甲○○為維持公司信譽，遂代為過票兌現，使
    甲○○蒙受重大損失，因認被告涉有刑法第339 條第1 項之
    詐欺取財罪嫌。
二、按犯罪事實應依證據認定之，無證據不得認定犯罪事實；不
    能證明被告犯罪者，應諭知無罪之判決，刑事訴訟法第154
    條第2 項、第301 條第1 項分別定有明文；且認定不利於被
    告之事實，須依積極證據，苟積極證據不足為不利於被告事
    實之認定時，即應為有利於被告之認定，更不必有何有利之
    證據，亦有最高法院30年上字第816 號判例可資參照。另刑
    法第339 條第1 項之詐欺取財罪，係以意圖為自己或第三人
    不法之所有，以詐術使人將本人或第三人之物交付為構成要
    件，所謂以詐術使人交付，必係被詐欺人因其詐術而陷於錯
    誤，始為相當，若其所用方法，不能認為詐術，亦不致使人
    陷於錯誤，即不構成本罪，最高法院46年臺上字第260 號判
    例亦有明揭。
三、本件公訴人認被告涉有刑法第339 條第1 項之詐欺取財罪嫌
    ，係以被告前於檢察官偵查中供述其於前開時、地，向甲○
    ○借約2 、3,000,000 元之支票，並曾以支票向盧威溫、呂
    淑珍借款，嗣其未依約履行票款，而由甲○○代為兌現之事
    實。復有告訴人甲○○於偵查中證述被告犯行，另有切結書
    、切結書附件影本、借據、支票影本，證明被告以週轉或償
    還欠款為由，多次央求告訴人甲○○代開支票，致使告訴人
    陷於錯誤而交付支票等為其主要論據。被告否認有何詐欺犯
    行，辯稱：伊因生意周轉需要資金，因而向甲○○借用票據
    ，借票時甲○○要求伊自行支付票款，伊付了一部份票款後
    便無力支付，伊確有積欠甲○○債務，但伊並無詐欺等語（
    見本院97年6 月23日準備程序筆錄、同年4 月9 日審判筆錄
    ）。
四、證據能力：
  (一)被告以外之人於審判外之言詞或書面陳述，除法律有規定者
    外，不得作為證據；被告以外之人於審判外向法官所為之陳
    述，得為證據；被告以外之人於偵查中向檢察官所為之陳述
    ，除顯有不可信之情況者外，得為證據；被告以外之人於審
    判外之陳述，雖不符刑事訴訟法第159 條之1 至第159 條之
    4 之規定，而經當事人於審判程序同意作為證據，法院審酌
    該言詞陳述或書面陳述作成時之情況，認為適當者，亦得為
    證據。當事人、代理人或辯護人於法院調查證據時，知有第
    159 條第1 項不得為證據之情形，而未於言詞辯論終結前聲
    明異議者，視為有前項之同意，刑事訴訟法第159 條第1 項
    、第159 條之1 、第159 條之5 分別定有明文。又刑事訴訟
    法第158 條之3 規定：「證人、鑑定人依法應具結而未具結
    者，其證言或鑑定意見，不得作為證據」，所謂「依法應具
    結而未具結者」，係指檢察官或法官依刑事訴訟法第175 條
    之規定，以證人身分傳喚被告以外之人（證人、告發人、告
    訴人、被害人、共犯或共同被告）到庭作證，或雖非以證人
    身分傳喚到庭，而於訊問調查過程中，轉換為證人身分為調
    查時，此時其等供述之身分為證人，則檢察官、法官自應依
    本法第186 條有關具結之規定，命證人供前或供後具結，其
    陳述始符合第158 條之3 之規定，而有證據能力。若檢察官
    或法官非以證人身分傳喚而以告發人、告訴人、被害人或共
    犯、共同被告身分傳喚到庭為訊問時（例如刑事訴訟法第71
    條、第219 條之6 第2 項、第236 條之1 第1 項、第248 條
    之1 、第271 條第2 項、第271 條之1 第1 項），其身分既
    非證人，即與「依法應具結」之要件不合，縱未命其具結，
    純屬檢察官或法官調查證據職權之適法行使，當無違法可言
    。而前揭不論係本案或他案在檢察官面前作成未經具結之陳
    述筆錄，係屬被告以外之人於偵查中向檢察官所為之陳述，
    本質上屬於傳聞證據，基於保障被告在憲法上之基本訴訟權
    ，除該被告以外之人死亡、身心障礙致記憶喪失或無法陳述
    、滯留國外或所在不明而無法傳喚或傳喚不到、或到庭後拒
    絕陳述等情形外，如已經法院傳喚到庭具結而為陳述，並經
    被告之反對詰問，前揭非以證人身分而在檢察官面前未經具
    結之陳述筆錄，除顯有不可信之情況者外，得為證據，並應
    於判決內敘明其符合傳聞證據例外之理由（最高法院96年度
    臺上字第3527號判決意旨參照）。告訴人甲○○於檢察官偵
    查中以告訴人身份未經具結所為之陳述，雖屬審判外之陳述
    ，惟被告於本院準備程序中並未主張甲○○戊於檢察官偵查
    中之陳述無證據能力，且迄於本院言詞辯論終結前均未表示
    異議，而證人甲○○嗣於本院審理業已到庭具結為證，經被
    告對之交互詰問，已保障被告於訴訟上之程序權，補正未經
    被告對質詰問之瑕疵，本院審酌前開供述證據作成時之情況
    ，並無不能自由陳述之情形，亦無違法取證或其他瑕疵，認
    為以之作為證據為適當，自得為證據。
  (二)被告對卷附切結書、切結書附件影本、借據、支票影本之證
    據能力不爭執（見本院98年2 月10日準備程序筆錄），經本
    院於審理期日提示上開譯文並告以要旨，被告就此部分證據
    之證據能力均未聲明異議（見本院98年4 月9 日審判筆錄）
    ，且查並無不得作為證據之事由，依法自得作為證據。
五、經查：
  (一)證人甲○○於檢察官偵查中及本院審理時證稱：被告於93、
    94年間，陸續積欠伊所經營之艾德森公司貨款約6 、7 萬元
    ，經伊向被告催討後，被告雖交付支票號碼AC0000000 號、
    到期日94年3 月20日、面額618,000 元之客票1 紙，惟要求
    伊簽發如附表編號1 、2 所示票面金額各為300,000 元之支
    票2 紙供其週轉，所餘差額18,000元用以清償貨款，且被告
    宣稱待其持伊所開立之如附表編號1 、2 所示支票向他人調
    錢後再償還其餘貨款，伊將被告所交付之前開客票交予上游
    廠商，但遭退票。伊得知退票後，便要求被告返還伊所交付
    之支票，但被告稱已將票據轉手，其會負責。然票據到期時
    ，被告無法繳款，又要求伊簽發如附表編號3 至6 所示票面
    金額各300,000 元之支票4 張供其週轉，被告有將部分現金
    存入支票帳戶，故其中如附表編號3 、4 所示支票有兌現，
    但被告未清償另2 張支票之票款。之後被告以週轉為由要求
    伊開票，伊陸續開立如附表編號7 至18所示之支票，有些被
    告有繳款使票據兌現，有些則無。94年6 月間，被告帶同盧
    威溫、呂淑珍夫妻前來找伊，被告稱其積欠盧威溫夫妻帳款
    ，其中部分款項為伊所簽發之票據票款，請伊再簽發票據代
    為清償債務，故伊又簽發如附表編號19至22所示票面金額合
    計2,295,700 元之支票4 張，並提供同額本票為擔保交予盧
    威溫夫妻等語（見95年度他字第3521號偵查卷第13頁、本院
    98年4 月9 日審判筆錄），被告亦坦承其確有收取甲○○所
    簽發如附表所示之票據（見本院98年2 月10日準備程序筆錄
    ），且有卷附中切結書可佐，故被告確有收取甲○○所簽發
    如附表所示之票據一情，堪以認定。
  (二)依證人甲○○前開所述，被告係因其向之催討積欠之貨款而
    交付該票面金額618,000 元之客票，被告既有積欠貨款情形
    ，甲○○當可查知被告經濟狀況不佳，且被告所交付之支票
    並非以被告為發票人，而係他人所簽發之客票，甲○○苟未
    與該發票人交易，衡情其於收受票據前當會查詢前開客票之
    信用情形，實則證人甲○○於本院審理時亦證稱：伊查證該
    客票之往來紀錄均正常等語（見本院98年4 月9 日審判筆錄
    ），可見證人甲○○確有評估被告所交付之客票信用狀況後
    始決定收受。凡前未見被告有何誇大自身資力或擔保所交付
    客票信用之舉，故證人甲○○依其評估結果決定接受被告所
    交付之票據，並另行簽發2 張票據交予被告，乃係其商業決
    定，被告並無任何施用詐術之情形。
  (三)證人甲○○於檢察官偵查中證稱：伊得知被告所交付之客票
    退票後，便要求被告返還伊所交付如附表編號1 、2 所示之
    支票，但被告稱已將票據轉手，其會負責。然支票到期時，
    被告無法繳款，被告要求伊簽發如附表編號3 至6 所示票面
    金額各300,000 元之支票4 張供其週轉等語（見95年度他字
    第3521號偵查卷第13頁），於本院審理時證述：伊於被告所
    交付客票未獲兌現後，曾遭求被告返還伊所簽發如附表編號
    1 、2 所示之支票，然被告宣稱前開票據業已轉手他人，並
    稱其欲設法讓伊所簽發之票據兌現，伊才又簽發如附表編號
    3 至6 所示之支票等語（見本院98年4 月9 日審判筆錄），
    可見甲○○簽發如附表編號3 至6 所示支票時，其明知被告
    所交付之客票業已跳票，且被告無力清償該客票票款，更進
    者，被告尚要求其簽發票據以供換取現金以利票據兌現，足
    證被告並無隱瞞自身無力付款之事實，甲○○於知悉被告經
    濟狀況不佳，無力支付票款之情況下，猶願意簽發支票交予
    被告，顯係評估風險後所為之決定，縱日後觀之甲○○前開
    決定有所不妥，然尚難因此反推係被告施用詐術所致。再者
    ，甲○○前既簽發如附表編號1 、2 所示之支票交予被告，
    衡情當有兌現該等票據之能力，故縱被告業將其所簽發之支
    票轉手他人，其大可兌現該等支票後再向被告追索債務即可
    ，豈會因此另行簽發如附表編號3 至6 所示支票交予被告。
    況退萬步言，果確如證人甲○○於本院審理時所述其簽發票
    據係為供被告換取現金以支付其前所簽發如附表編號1 、2
    所示之支票票款云云，則甲○○前所簽發如附表編號1 、2
    所示之支票票面金額各30,000元，甲○○僅須簽發同額之票
    據即可，豈會簽發如附表編號3 至6 所示之票面金額高達前
    所簽發如附表編號1 、2 所示之支票金額2 倍之票據，由此
    可知，甲○○簽發前開票據應非僅係交予被告換取現金以兌
    現票據，被告辯稱其因生意周轉所需而向甲○○借用票據等
    語，應屬非虛。而一般人所認知「周轉」即表示某人資金調
    度發生困難，經濟狀況窘迫，亟需其他資金援助供其運用，
    甲○○當時經營艾德森公司，顯有相當商業經驗，自可能不
    知被告要求其簽發票據供其周轉一事所代表之意義，被告經
    濟狀況不佳不言而喻，故不論甲○○係基於何種動機簽發支
    票交予被告周轉，然苟被告無任何行為促使甲○○誤判其清
    償能力之情況下，尚難僅因被告日後無力清償所借用以周轉
    之款項，即推論被告施用詐術。再證人甲○○於本院審理時
    雖證稱：被告以伊所簽發之票據調現，有時有調到現金，有
    時沒有，伊當時沒有細想，因被告保證會將票顧好，而且伊
    怕公司信用出問題，才一直開票給被告等語（見本院98年4
    月9 日審判筆錄）。然甲○○簽發如附表編號3 至18所示之
    支票予被告後，有多張票據未獲兌現一情，業經證人甲○○
    證述如前，而票據未獲兌現之客觀事實，一經發生並非被告
    可加以隱瞞、變更，且甲○○為該等票據之發票人，僅稍經
    查詢即可知悉票據遭退票之事，被告就此難有施用詐術之空
    間，則甲○○明知被告屢次使其所簽發之票據遭退票，縱被
    告宣稱保證使票據兌現等言語，衡情甲○○對此應會持保留
    、懷疑態度，而不致遽信為真，且被告並無任何具體使甲○
    ○誤認其清償能力之舉，而甲○○亦未提及其曾要求被告就
    其前開承諾票據兌現一事提出任何擔保，於此情況下，甲○
    ○即一再簽發支票，足見被告前開承諾票據兌現等語，應非
    促使甲○○簽發票據之原因，亦難以此即認被告有施用詐術
    之行為。依前所述，被告並無施用詐術使甲○○簽發如附表
    編號3 至18所示之支票，被告並無詐欺犯行。
  (四)另證人甲○○於本院審理時證稱：被告將部分伊所簽發之票
    據交予盧威溫、呂淑珍，嗣後被告前來找伊，承認其將錢用
    掉因而無法繳票款，央伊簽發同額票款，但將票期延後1 年
    ，並稱若伊不幫忙，其家人會有生命危險。盧威溫、呂淑珍
    所持有伊前所簽發之票據金額低於伊所簽發如附表編號19至
    22所示支票金額2,295,700 元，但因被告積欠盧威溫、呂淑
    珍2,295,700 元之債務，伊為了取回伊之前所簽發之票據，
    因而簽發該等金額之票據等語（見本院98年4 月9 日審判筆
    錄）。甲○○簽發如附表編號19至22所示之支票時，已明知
    被告積欠盧威溫、呂淑珍高達2 百餘萬之債務無力清償而向
    其求援，被告顯無任何誇大自身資力或清償能力之舉，且甲
    ○○亦稱其使簽發如附表編號19至22所示支票之目的係為取
    回其之前所簽發之支票，亦徵甲○○簽發該等票據另有個人
    因素之考量，於此亦未見被告有何施以詐術之舉。
  (五)由前可知，甲○○簽發如附表所示之支票時，均明知被告經
    濟狀況窘困，被告並無任何隱瞞自身資力之舉，亦未有何具
    體明確擔保其清償能力之情形，甲○○或因誤判商業風險，
    或考量其所營公司信用狀況，或其他因素而簽發如附表所示
    之支票，然尚難以此反推係被告施用詐術所致。被告既未對
    之施予詐術，自與詐欺要件未合。
六、綜上所述，依證人甲○○所述情節，其簽發如附表所示之支
    票時顯然明知被告經濟狀況不佳，其仍決定簽發並交付該等
    支票予被告使用，而被告並無任何施用詐術使甲○○誤信其
    資力或清償能力之舉，自難認被告有何施用詐術致甲○○陷
    於錯誤之情事。縱被告未依約使該等票款兌現，僅屬民事債
    務不履行，要難以詐欺相繩。公訴人所舉證據未能證明被告
    涉有詐欺犯行，而本院復查無其他積極證據足資證明被告確
    有公訴意旨所指之詐欺犯行，被告犯罪即屬不能證明，依法
    自應為被告無罪之諭知。
據上論斷，應依刑事訴訟法第301 條第1 項，判決如主文。
本案經檢察官鄭潔如到庭執行職務。
中    華    民    國    98    年    4     月    30    日
                刑事第十五庭審判長法  官  李君豪
                                  法  官  錢衍蓁
                                  法  官  何燕蓉
上列正本證明與原本無異。
如不服本判決，應於判決送達後10日內敘明上訴理由，向本院提
出上訴狀 (應附繕本) ，上訴於臺灣高等法院。其未敘述上訴理
由者，應於上訴期間屆滿後20日內向本院補提理由書「切勿逕送
上級法院」。
                                  書記官  李崇文
中    華    民    國    98    年    5     月    1     日
附表
   ┌──┬─────┬──────┬───────┐
   │編號│票據號碼  │ 票據金額   │票載到期日    │
   ├──┼─────┼──────┼───────┤
   │ 1  │QI0000000 │ 300,000    │ 94年4月10日  │
   ├──┼─────┼──────┼───────┤
   │ 2  │QI0000000 │ 300,000    │ 94年4月25日  │
   ├──┼─────┼──────┼───────┤
   │ 3  │QI0000000 │ 300,000    │ 94年6月25日  │
   ├──┼─────┼──────┼───────┤
   │ 4  │QI0000000 │ 300,000    │ 94年6月25日  │
   ├──┼─────┼──────┼───────┤
   │ 5  │QI0000000 │ 300,000    │ 94年7月10日  │
   ├──┼─────┼──────┼───────┤
   │ 6  │QI0000000 │ 300,000    │ 94年7月25日  │
   ├──┼─────┼──────┼───────┤
   │ 7  │QI0000000 │ 370,000    │ 94年5月27日  │
   ├──┼─────┼──────┼───────┤
   │ 8  │QI0000000 │ 230,000    │ 94年7月25日  │
   ├──┼─────┼──────┼───────┤
   │ 9  │QI0000000 │ 250,000    │ 94年9月30日  │
   ├──┼─────┼──────┼───────┤
   │ 10 │QI0000000 │ 400,000    │ 94年9月25日  │
   ├──┼─────┼──────┼───────┤
   │ 11 │QJ0000000 │ 200,000    │ 94年11月10日 │
   ├──┼─────┼──────┼───────┤
   │ 12 │QJ0000000 │ 200,000    │ 94年10月30日 │
   ├──┼─────┼──────┼───────┤
   │ 13 │QJ0000000 │ 100,000    │ 94年8月25日  │
   ├──┼─────┼──────┼───────┤
   │ 14 │QJ0000000 │ 100,000    │ 94年9月25日  │
   ├──┼─────┼──────┼───────┤
   │ 15 │QJ0000000 │ 100,000    │ 94年10月25日 │
   ├──┼─────┼──────┼───────┤
   │ 16 │QJ0000000 │ 200,000    │ 94年9月10日  │
   ├──┼─────┼──────┼───────┤
   │ 17 │QJ0000000 │ 200,000    │ 94年9月15日  │
   ├──┼─────┼──────┼───────┤
   │ 18 │QI0000000 │ 200,000    │ 94年7月25日  │
   ├──┼─────┼──────┼───────┤
   │ 19 │QI0000000 │ 500,000    │ 95年6月27日  │
   ├──┼─────┼──────┼───────┤
   │ 20 │QJ0000000 │ 500,000    │ 95年6月27日  │
   ├──┼─────┼──────┼───────┤
   │ 21 │QJ0000000 │ 500,000    │ 95年6月27日  │
   ├──┼─────┼──────┼───────┤
   │ 22 │QJ0000000 │ 795,700    │ 95年6月27日  │
   └──┴─────┴──────┴───────┘


司法院資訊處製作；財團法人民間司法改革基金會備份。
